臺灣南投地方法院民事簡易判決
110年度投調簡字第1號
原      告  許靖緯  
訴訟代理人  詹睿昕  

被      告  許清沂  
訴訟代理人  曾琬鈴律師
上列當事人間撤銷調解之訴事件，本院於民國111年4月19日言詞
辯論終結，判決如下：
    主      文
原告之訴駁回。
訴訟費用由原告負擔。　　
    事實及理由
一、原告起訴主張：被告所有門牌號碼南投縣○○市○○路0段0000
    巷00號建物（下稱系爭建物）占用原告所有坐落南投縣○○市
    ○○段000地號土地（下稱494地號土地），經原告持本院90年
    度重訴字第135號分割共有物民事判決暨確定證明書向本院
    聲請強制執行拆除系爭建物占用494地號土地部分，由本院
    以109年度司執字第24903號拆屋還地案件受理，嗣兩造就上
    開爭議於民國110年2月22日在本院成立110年度投司簡調字
    第80號調解成立筆錄（下稱系爭調解筆錄），因調解過程中
    ，調解委員即訴外人吳坤仁提到494地號土地及同段495地號
    土地（下稱495地號土地）、鄰近土地可請包商做都更，且
    申請老屋重建又可增加新建築房屋多出容積率40%，嗣原告
    於110年2月25日至南投縣政府建築管理使用課詢問上開情形
    ，惟南投縣政府建築管理使用課於看過494、495地號土地謄
    本後即判定無都市更新資格，因494、495地號土地及系爭建
    物在都內，且系爭建物為未辦保存登記建物，難道吳坤仁假
    借調解職權，又是地政士判斷錯誤嗎，還是明知不能合格申
    請以詐術進行調解，且原告於同年3月18日造訪被告，被告
    亦不想找包商來計劃建築，被告並未遵守系爭調解筆錄；又
    於強制執行時地政測量所繪製之土地複丈成果圖所示系爭建
    物占用494地號土地面積為47.33平方公尺，惟吳坤仁是以何
    公式計算補償金，且是以43平方公尺計算，原本算出來一年
    為新臺幣（下同）6,000元，惟吳坤仁承諾152元由其給付，
    而被告未將系爭建物出租才會以一年5,848元給付補償金，
    難道被告日後不會將系爭建物出租，而兩造不能於當下寫新
    契約書，吳坤仁似乎偏袒熟識之被告，被告既無法證明其占
    用494地號土地有何正當權源，則原告請求被告自行拆屋還
    地，應予准許；復原告於110年3月11日寫申訴聲明陳述意見
    狀，並經本院函文告知必須另訴，該函文原告於110年3月16
    日收到，原告自該日知悉，且原告於110年3月27日知悉被告
    無法召集鄰地所有權人共同建築之事證，是知悉在後，故原
    告於同年4月1日起訴為合法；再系爭調解筆錄內容有模糊地
    帶有瑕疵，且上開分割共有物判決有既判力，原告仍可拆除
    未調解之占用面積4.33平方公尺部分，另於110年1月26日之
    調解，被告有向吳坤仁表示其妹婿的女兒在吳坤仁的公司上
    班，吳坤仁應該要自律不參加調解，原告認為吳坤仁不中立
    ，爰提起本件訴訟等語。並聲明：撤銷系爭調解筆錄第2、3
    、6項。
二、被告抗辯略以：原告固於系爭調解筆錄簽立後之110年2月25
    日前往南投縣政府都市計畫課始知悉無從增加容積率、進行
    都更等情，惟原告係於110年4月1日始起訴，已逾民事訴訟
    法第500條第1項所定30日之不變期間，原告之起訴已不合法
    ；又495地號土地由被告、訴外人陳明裕、許志修、許賀評
    共有，為兩造於成立調解前所明知，兩造就494、495地號土
    地共同出售以提高購買意願及土地利用價值達成共識，被告
    亦可取得495地號土地共有人之授權或多數決，至被告所有
    系爭建物能否以危老建物增加容積率以申請都更進行改建等
    尚非可知；復被告參諸土地法第110條第1項、第97條、第10
    5條，以年息5%計算相當租金之利益即每年3,218元，嗣於調
    解時同意提高至每年5,848元與原告達成調解給付內容，被
    告同意按年給付補償金予原告以換取原告同意不再訴請拆屋
    還地，以終局解決兩造爭議，而原告調解當時由母親詹睿昕
    代理、父親在場與被告多次調解期日協商後始相互讓步進而
    達成調解共識，出於自由意識簽署系爭調解筆錄，且原告迄
    未提出民法上得撤銷之原因及事由等語資為抗辯。並聲明：
    如主文第1項所示。
三、法院之判斷：　
（一）調解有無效或得撤銷之原因者，當事人得向原法院提起宣
      告調解無效或撤銷調解之訴。民事訴訟法第416條第2項定
      有明文。又依同條第4項準用同法第500條之規定，提起宣
      告調解無效或撤銷調解之訴，應於30日之不變期間內提起
      ；此項期間，自調解成立時起算，但調解無效或得撤銷之
      原因發生或知悉在後者，均自知悉時起算（最高法院70年
      台抗字第291號判例、101年度台抗字第229號裁定意旨參
      照）。而民事訴訟法第500條於92年2月7日修正時固於第2
      項前段增訂「判決於送達前確定者，自送達時起算」，惟
      此乃考量當事人於判決確定時尚未受送達，無從判斷有無
      再審理由，自不應開始起算其再審之不變期間，惟調解係
      經當事人到場合意契約內容，與判決無法預知結果之情形
      顯不相同，故縱於前開條文增訂後，調解情形之不變期間
      起算時點解釋並無不同，仍應自調解成立時起算，而非自
      送達時起算。
（二）經查，系爭調解筆錄係於110年2月22日在本院調解成立一
      節，業經本院調閱110年度投司簡調字第80號卷宗核閱無
      誤，則依上開規定，原告至遲應於110年3月24日前向本院
      提起撤銷調解之訴，始未逾30日之不變期間，惟原告係於
      110年4月1日始提起本件訴訟，亦有起訴狀上本院法警室
      收文章戳可憑，顯已逾期，故原告提起本件撤銷調解之訴
      自不合法，應予駁回。至原告主張其有於110年3月11日提
      出陳報狀，資料被分開，半份送司法事務官、半份送執行
      處書記官，其嗣於110年3月16日收受法院函文，於該時始
      知悉，且於110年3月27日自被告處知悉無法召集鄰地所有
      權人共同建築，亦屬知悉在後，並提出與被告110年3月27
      日之錄音譯文、本院110年3月11日公務電話紀錄表、本院
      110年3月12日函文為證，然原告所提上開陳報狀，依其內
      容觀之固然可認是對於系爭調解筆錄之內容表示意見，惟
      因並無訴之聲明，亦難認原告有提起撤銷調解之訴之意；
      而原告嗣後收受本院上開函文告知如認調解無效或不成立
      ，應另循訴訟途徑解決，惟此僅屬本院回覆原告之陳報狀
      而已，並非原告得據此主張應自此時起算不變期間之事由
      ，原告此部分顯屬對於法律之誤解，自不可採。
（三）又民事訴訟法第416條第2項所謂調解有得撤銷原因，係指
      調解有實體法上所規定之得撤銷原因，如：詐欺、脅迫或
      錯誤等情形，始足當之。復意思表示之內容有錯誤，或表
      意人若知其事情即不為意思表示者，表意人得將其意思表
      示撤銷之。但以其錯誤或不知事情，非由表意人自己之過
      失者為限；和解不得以錯誤為理由撤銷之。但有左列事項
      之一者，不在此限：三、當事人之一方，對於他方當事人
      之資格或對於重要之爭點有錯誤，而為和解者。民法第88
      條第1項、第738條第3款定有明文。所謂錯誤係指意思表
      示之內容或表示行為有錯誤者而言，與為意思表示之動機
      有錯誤之情形有別。申言之，所謂錯誤，乃指意思表示之
      人對於構成意思表示內涵之效果意思，與其表示於外之表
      示內容，因錯誤或不知而致生齟齬而言。至於形成表意人
      內心效果意思之原因，則稱為動機，導致表意人內心效果
      意思之動機十分繁雜，且只存在表意人之內心，不表示於
      意思表示中，難為相對人所查覺；亦即表意人在其意思形
      成之過程中，對於就其決定為某特定內容意思表示具有重
      要性之事實，認識不正確，並非意思表示內容有錯誤；是
      除當事人之資格或物之性質有誤，且為交易上認為重要者
      ，始可視為意思表示內容之錯誤外，其餘動機錯誤若未表
      示於意思表示中，且為相對人所明瞭者，不受意思表示錯
      誤規範之保護，否則法律之安定性及交易之安全無法維護
      ，此觀民法第88條之規定自明。
（四）經查，原告起訴請求撤銷系爭調解筆錄第2、3、6項，其
      內容為「兩造就相對人所有之門牌號碼：南投縣○○市○○路
      ○段0000巷00號建物於重測後占用聲請人所有坐落南投縣○
      ○市○○段000地號土地所生爭議，合意如下：...二、兩造
      同意南投縣○○市○○段000○000地號土地共同出售。三、上
      開兩筆土地尚未出售期間相對人同意自110年3月1日起按
      年於每年3月1日前給付5,848元之補償金，並同意相對人
      將補償金匯入指定之南投南崗郵局00000000000000、戶名
      ：詹睿昕。..六、相對人如依約給付補償金，聲請人不得
      再另訴請求拆屋還地，如未依約給付補償金，聲請人得另
      訴請求拆屋還地。...」等語，證人吳坤仁於本院審理時
      具結證稱：其為地政士，從事30年以上，擔任本院調解委
      員10幾年了，除系爭調解筆錄外，還有一張調解內容，調
      解筆錄是從那張調解內容來的，這個案件好像談了2、3次
      ，最後這次談其實大家都有滿意，從土地的共同出售、房
      租補貼，他們的爭執點就是這樣，印象中，那塊土地很大
      ，是整個社區，以前曾經有分割過，以前分割的時候房屋
      沒有越界，後來鑑界的時候房屋就有越界，他們的土地都
      沒有很大，面積太小沒有人要買，土地大會有建商來買，
      其有建議他們共同出售對兩方都有利，補償金兩方提出來
      ，大家同意的結果，一般調解其是在白板將大家想要調解
      的內容寫好，然後其才會寫在綠色的紙張，綠色紙張寫好
      由兩造過目，沒有問題，意思達到就簽名等語，足見兩造
      調解所討論之重點在於因494、495地號土地面積不大故朝
      共同出售以獲取最大經濟利益，但在未出售前，基於被告
      系爭建物仍有占用494地號土地，故另約定被告需補償原
      告，且如被告有依約補償，原告便不得另訴拆屋還地，內
      容實屬明確，且兩造就本事件亦非經過1次調解即匆忙成
      立，實難認系爭調解筆錄之成立原告部分有何意思表示之
      內容或表示行為有錯誤之情形，原告請求撤銷系爭調解筆
      錄第2、3、6項，應屬無據。至原告主張證人吳坤仁於調
      解時表示可合併鄰地請包商做都更，且申請老屋重建又可
      增加新建築房屋多出容積率40%，惟其至南投縣政府詢問
      後竟遭告知不符條件等等，而縱證人吳坤仁於調解時有基
      於其從事地政士之經驗而為上開表示，惟是否具都市更新
      之條件、容積率是否可增加，均關乎縣市政府之職權，此
      自原告訴訟代理人於簽立系爭調解筆錄後不久即至南投縣
      政府詢問可知，證人吳坤仁之上開表示只能認為是其所為
      之建議而已，原告自不能因事後至南投縣政府詢問，因不
      符簽立系爭調解筆錄時內心之期待，而主張欲撤銷系爭調
      解筆錄第2、3、6項。
四、綜上所述，本件原告起訴已逾30日之不變期間，且系爭調解
    筆錄於成立時，並無原告所指調解得撤銷之原因存在，則原
    告主張系爭調解筆錄有撤銷事由，依民事訴訟法第416條第2
    項規定，訴請撤銷系爭調解筆錄第2、3、6項，為無理由，
    應予駁回。
五、本件事證已臻明確，兩造其餘攻擊防禦方法及所提證據，於
    判決結果不生影響，爰不另一一論駁。
六、訴訟費用負擔之依據：民事訴訟法第78條。 　　　
中　　華　　民　　國　　111 　年　　5 　　月　　10　　日
                        臺灣南投地方法院南投簡易庭
                              法  官  丁婉容
以上為正本係照原本作成。
如不服本判決，應於送達後20日內，向本院提出上訴狀並表明上
訴理由，如於本判決宣示後送達前提起上訴者，應於判決送達後
20日內補提上訴理由書（須附繕本）；並向本院繳足上訴裁判費
。　　　　　　　　　　　　　　　
中　　華　　民　　國　　111 　年　　5 　　月　　10　　日
                              書記官  詹書瑋